臺灣新竹地方法院刑事判決　　　　　　　　　　　　　九十二年度易字第五二二號
　　公　訴　人　臺灣新竹地方法院檢察署檢察官
　　被　　　告　戊○○
　　選任辯護人　李安律師
右列被告因侵占案件，經檢察官提起公訴（九十二年度偵續字第四號），本院判決如
左：
        主  文
戊○○連續意圖為自己不法之所有，而侵占自己持有他人之物，處有期徒刑陸月，如
易科罰金，以佰元折算壹日。
        事  實
一、戊○○於自民國八十六年四月一日起至九十年八月三十一日止期間，在址設於新
    竹縣竹東鎮○○路一二一號之「新竹縣廚師業職業工會」（下稱廚師工會）擔任
    會計職務，竟意圖為自己不法之所有，基於概括之犯意，於：（一）九十年二月
    二十二日，在上開廚師工會會址內，收受甲○○○代女兒左竹君繳交之加入廚師
    工會常年費用新台幣（下同）三百元、入會費一千元、勞保費一千三百三十二元
    、健保費九百八十元，合計三千六百十二元；（二）九十年七月間某日，在上開
    廚師工會會址內，因受會員曾月妹請求代為繳納勞、健保費，而收受曾月妹所交
    付其與家屬呂政光、呂金豐三人，九十年七至九月份之勞、健保費合計一萬五千
    八百三十七元後，竟先後變易持有為所有之意思，將上開收受之款項予以侵占入
    己。嗣因廚師工會發覺有異，委託會計師查帳，始發現上情。
二、案經新竹縣廚師業職業工會告訴臺灣新竹地方法院檢察署檢察官偵查起訴。
        理  由
壹、有罪部分：
一、訊據被告戊○○固不否認有於前揭事實一（二）所示時、地，收受被害人曾月妹
    所交付之勞、健保費計一萬五千八百三十七元之事實，惟矢口否認有何侵占犯行
    ，辯稱：伊沒有收到甲○○○所交付之三千六百十二元，只有開收據給甲○○○
    讓她自己去銀行繳錢，伊亦沒有侵占曾月妹的錢，曾月妹所交付的錢，伊一直放
    在身上，但因工作忙碌忘記去繳納，伊不是故意不去繳，後來也已將上開數額返
    還曾月妹，伊並沒有侵占云云，另被告之辯護人則辯護稱：被告雖負責辦理廚師
    工會會員入會會費、常年費及勞健保等業務，但被告只負責開立應繳納費用之收
    據交給會員，由會員自己到銀行繳入廚師工會之帳戶內，被告並不代收任何現金
    ，亦不負責幫會員代繳費用，又被告因與曾月妹熟識，才會私下幫曾月妹繳費等
    語。然查：
（一）右揭事實一（一）所示之事實，已據證人甲○○○於檢察官偵訊時結證稱：我
      女兒左竹君於九十年二月二十二日加入廚師工會，常年費、入會費、勞保費、
      健保費總共三千六百十二元，被告說多少，我就給多少，當時是我女兒第一次
      參加工會，由我經手，直接拿現金給被告，她當時是會計小姐，如果我第一次
      沒有繳錢，工會不會讓我女兒加入廚師工會，我們從第二期以後都是依據工會
      寄來的單子到銀行繳錢等語在卷（見九十二年度偵續字第四號偵查卷第二十、
      二十一頁）；嗣證人於本院審理時除為上開相同之證述外，並再明確確定絕對
      有繳錢給被告，不會記錯等語（見本院卷第五十至五十二頁）。查證人甲○○○與被告原來並不相識，亦無仇恨，應無誣陷被告之動機，況若非證人確有將
      款項交予被告，證人如何能詳細敘述繳錢過程，且所述前後一致；再者，被告
      之辯護人雖為被告辯護稱被告只負責開立收據予會員，並不代收任何現金，但
      被告並不否認曾多次幫會員曾月妹代繳費用，可見被告並非完全不收來自會員
      所交付之現金，由此更加可以證明證人甲○○○上開證述內容應為真實。
（二）右揭事實一（二）部分，被告雖以前開情詞置辯，然廚師工會是於被告離職（
      九十年八月）後之九十年十一月，經委託會計師查帳後才發現曾月妹九十年七
      月至九月份之費用未繳納，經找被告與曾月妹對質後，被告始承認有收受曾月
      妹所交付之該筆款項，並將錢返還曾月妹等情，業據告訴代理人丙○○於偵查
      中指訴在卷（見九十一年度發查字第四八號偵查卷第十六頁），並有曾月妹於
      偵查中所提出之委託書一件內載：「曾月妹：：數次私下委託廚師工會會務戊○○代為繳納健勞保費用，自八十八年一月起至九十年三月止共計約四至五次
      ，皆未延誤或有任何爭執，：：曾月妹於九十年七月份再度委託戊○○代為繳
      納健勞保費，惟戊○○因離職辦理交接及解決與廚師工會間之誤會等繁雜事務
      而漏未幫曾月妹繳納此筆款項，故於九十年十一月將此筆款項全數返還曾月妹
      ，曾月妹亦表示諒解。」等情（見九十一年度調偵字第三十頁），足以佐證，
      顯然被告由收受曾月妹所交付之款項至返還款項期間長達四月之久，而被告既
      然之前曾數次受託代曾月妹繳納費用均無延誤，可見被告已習慣於曾月妹之委
      託，故本件被告既非首次、偶然或臨時受曾月妹委託，依過去之經驗觀之，被
      告本次受託竟忘記繳納已有疑義，竟復辯稱該款項一直放在身上，且依前述長
      達四月之久，明顯不合常情；況被告係於離職後經廚師工會查帳發現後，始承
      認上情，足見其當時僥倖之心態。
（三）綜上所述，被告上開所辯，均顯係事後圖卸責之詞，不足採信。本件事證明確
      ，被告犯行堪以認定，應依法論科。
二、按侵占罪係即成犯，凡對自己持有之他人所有物，有變易持有為所有之意思時，
    即應構成犯罪，縱事後將侵占之物設法歸還，亦無解於罪名之成立，故核被告所
    為，係犯刑法第三百三十五第一項之普通侵占罪。被告雖係廚師工會之會計，但
    其業務僅負責開立收據予會員至銀行繳納費用，並不能向會員收取任何現金乙情
    ，亦據證人丙○○於本院審理時證述在卷（見本院卷第四十五、四十六頁、四十
    七頁背面），可見收取會費並不在被告之職務範圍內，故被告持有上開款項，顯
    與其業務關係無涉，公訴意旨認被告侵占左竹君會費部分係犯業務侵占罪嫌（其
    餘部分公訴人認係犯普通侵占罪），顯有誤會。又被告先後二次侵占犯行，時間
    緊接，手法相同，反覆為之，所犯又係構成要件相同之罪名，顯係基於概括犯意
    為之，應依連續犯之規定以一罪論，並依法加重其刑。爰審酌被告犯罪手段、情
    節及所生危害雖非重大，惟犯罪後猶多方飾詞矯辯，毫無悔意，參以其犯罪後已
    返還曾月妹款項，曾月妹亦已表示諒解被告等一切情狀，量處如主文所示之刑，
    並諭知易科罰金之折算標準。
貳、不另為無罪之諭知部分：
一、公訴意旨另認：被告戊○○於（一）八十九年一月一日起至九十年六月止，將自
    己及眷屬邱垂賢、邱婉容一家三口之勞、健保轉入廚師工會，惟尚未向工會理監
    事報告，且未於加入後自行繳納，反挪用工會會款共計四萬一千一百四十八元，
    替自己一家三口繳納自八十九年一月一日起至九十年六月止之勞保費一萬一千九
    百八十八元、健保費二萬六千四百五十元；（二）九十年間，擔任會計工作期間
    ，擅自挪用工會款項九萬六千四百元花用，因認被告涉有刑法第三百三十六條第
    二項業務侵占罪嫌等語。
二、按「無罪推定」及「罪疑惟輕」原則為刑事訴訟制度之主要基礎。即犯罪事實應
    依證據認定之，無證據不得認定犯罪事實；又積極證據不能證明被告犯罪者，應
    諭知無罪之判決，刑事訴訟法第一百五十四條第二項、第三百零一條第一項分別
    定有明文。次按認定犯罪事實，須依證據，而所謂證據，係指合法之積極證據就
    犯罪事實能為具體之證明者而言；又認定不利於被告之事實，須依積極證據，苟
    積極證據不足為不利於被告事實之認定時，即應為有利於被告之認定，更不必有
    何有利之證據，最高法院三十年上字第八一六號著有判例。再所謂「積極證據足
    以為不利被告事實之認定」，係指據為訴訟上證明之全盤證據資料，在客觀上以
    達於通常一般人均不致於有所懷疑，而得確信被告確曾犯罪之程度，若未達此一
    程度，而有合理懷疑之存在時，即無從為有罪之確信，此觀同院七十六年台上字
    第四九八六號判例意旨自明。換言之，刑事訴訟上證明之資料，無論其為直接證
    據或間接證據，均須達於通常一般之人均不致於有所懷疑，而得確信其為真實之
    程度，始得據為有罪之認定，若其關於被告是否犯罪之證明未能達此程度，而有
    合理性懷疑之存在，致使無從形成有罪之確信，根據「罪證有疑，利於被告」之
    證據法則，即不得遽為不利被告之認定，最高法院七十六年台上字第四九八六號
    判例意旨可資參照。
三、公訴人認被告涉有前述罪嫌，無非係以告訴人之指訴、證人丙○○之證述、百川
    會計師事務所查核報告書、勞工保險局投保單位被保險人名冊等為主要論據。訊
    據被告固不否認有以廚師工會之會款繳納自己一家三口之勞、健保費，費用總計
    四萬一千一百四十八元之事實，惟堅詞否認有何前述業務侵占犯行，辯稱：是在
    工會理監事審核後繳納每月之勞健保費，也沒有挪用工會會款，短少之九萬六千
    四百元是工會本身透支，不是遭被告侵占等語。經查：
（一）證人即廚師工會之常務監事丙○○於本院審理時證稱：公會有在華南銀行竹東
      分行開設一個供會員繳款之帳戶，繳費的程序是被告開單據給會員自己到銀行
      去繳，入會費、勞健保費都是，每月繳交勞健保局的金額是由該戶頭提出，勞
      、健保局寄來的繳費名冊及金額理監事都會看過，該專戶是以廚師工會的名義
      開設，負責人為常務理事丁○○、常務理事李阿春及我，提款時是要由我們三
      人共同到銀行去提款，還要有一個工會章，我們就直接在銀行轉帳繳勞健保費
      用，我們三個開戶的常務理監事印章，均由個人保管，被告沒有保管這些錢，
      錢都在銀行直接作業繳掉，一次預繳三個月的勞健保費及常年費，不管領款或
      是辦理轉帳都要有三位常務理監事的章才能辦理等語（見本院卷第四十五至四
      十九頁）。由證人之證述內容可知，被告戊○○確有以工會會款繳納自己及眷
      屬之勞、健保費，但該繳費方式是由工會帳戶中直接轉帳，有權利將錢由帳戶
      中提出或轉出者係工會理監事亦非被告，顯然該繳納勞、健保費之金錢，並非
      在被告持有中，既是如此，被告所為即不符侵占罪「易持有為所有」之要件。
（二）至關於被告涉挪用工會會款九萬六千四百元部分，查證人即百川會計師事務所
      之負責人己○○於本院審理時證稱：百川事務所查核報告書，是我們在核完帳
      後，最後認定現金應該還有剩餘九六四○○元，是指被告手上的現金，沒有存
      入銀行的，我們是依據工會提供的八十九年七月一日到九十年七月十九日的單
      據審核，審核的時候，有包含勞健保的收據，但沒有將勞健保局應該退給工會
      的金額列入，不包括應收帳款，也不包括欠債的部分，工會當時提供之帳冊內
      沒有記載應收帳款，我們就依照工會給我們的資料作查核而已，工會給的資料
      包括帳冊、單據、勞健保局繳費通知單，不包括勞健保加入退出的部分，還有
      一份受託契約書，亦沒有提供工會向勞健保局申請退費的資料等語（見本院卷
      第五十二至五十四頁），並提出委託書一件附卷（見本院卷第六十一頁）。由
      證人證述可知，廚師工會所提供百川會計師事務所所查核之資料並不包含工會
      之應收帳款，亦未將將來勞健保局之退費資料記入，但據證人丙○○於本院審
      理時證稱：勞健保費是一次預繳三個月，如果有會員退會而申請退勞健保費，
      工會會先墊錢還給會員，等勞健保局退下來的錢回來後我們再入帳等情（見本
      院卷第四十九頁背面），可見廚師工會仍有此部分之應收帳款，惟廚師工會委
      託百川會計師事務所查核帳冊，卻未提供此部分之資料，對於查帳結果之正確
      性顯然會有影響，故上開短少之九萬六千四百元，不無可能係因查核資料未全
      所造成，被告前開辯解非無可採。而此部分既然有合理懷疑之處，此外，復查
      無其他積極證據，足資證明被告確有公訴人所指之前開業務侵占犯行，惟公訴
      意旨認此部分與前揭論罪科刑之普通侵占罪間有連續犯之裁判上一罪關係，爰
      不另為無罪之諭知，附此敘明。
據上論斷，應依刑事訴訟法第二百九十九條第一項前段、刑法第五十六條、第三百三
十五條第一項、第四十一條第一項前段、罰金罰鍰提高標準條例第一條前段、第二條
，判決如主文。
本案經檢察官乙○○到庭執行職務。
中      華      民      國    九十三    年      五      月      七      日
                                        臺灣新竹地方法院刑事第二庭
                                            審判長法  官  王銘勇
                                                  法  官  楊數盈
                                                  法  官  魏瑞紅
右正本證明與原本無異。
如不服本判決，應於判決送達後十日內向本院提出上訴狀( 應附繕本 )，上訴於
臺灣高等法院。
                                                  書記官   陳凰榆
中      華      民      國    九十三    年      五      月      七      日
附錄本案論罪科刑法條：
刑法第三百三十五條第一項：
意圖為自己或第三人不法之所有，而侵占自己持有他人之物者，處五年以下有期徒刑
、拘役或科或併科一千元以下罰金。
